臺灣宜蘭地方法院刑事判決　　　　　　　 95年度易字第436號
公　訴　人　臺灣宜蘭地方法院檢察署檢察官
被　　　告　丁○○
　　　　　　　　　　20
上列被告因詐欺案件，經檢察官提起公訴（93年度偵續字第17號
），本院判決如下：
    主  文
丁○○以詐術得財產上不法之利益，處有期徒刑貳年陸月。
    事  實
一、丁○○前因幫忙乙○○○、甲○○夫婦處理出售設於宜蘭縣
    蘇澳鎮○○路24號之基水新貿易有限公司（下稱基水新公司
    ）、及設於宜蘭縣蘇澳鎮○○路20號之新泉飲料有限公司（
    下稱新泉公司），知悉乙○○○欲以新台幣（下同）3000萬
    價格出售前開2公司，明知自己無出資購買之意願，竟意圖
    為自己不法之所有，杜撰「弘偉法商中心」機構，以自己於
    民國91年1月18日所簽立之「同意預定書」，於該「同意預
    定書」上虛偽記載「本人同意以原『弘偉』累積股權980萬
    元中之680萬元互換『弘偉』在『基水新有限公司』25％中
    之750萬元之權利金，以利參與其新公司之實際經營權。（
    扣除本件原70萬元）」，並以其與乙○○○於91年1月22日
    記錄整理之預定買賣契約協議書，記載「(一)總括買賣總價金
    ：新台幣（下同）參仟柒佰伍拾萬元正。（含主約＝3,000
    萬及原補償弘偉25％＝750萬元）」、「（91.02.05）預約
    金NT：600萬元（150萬元及抵銷弘偉450萬元）（逾期者：
    本約議定之承受優惠價無效）」、「（91.02.20）正式訂約
    ：分期二個月支票計NT：670萬元。（分期票370萬元及向弘
    偉借300萬元抵銷）」、「本約承受優惠價，須乙方之甥丁○○親參經營，始可生效」等內容，於91年2月5日前某日，
    提示予丙○○，以邀集丙○○共同合夥購買基水新、新泉公
    司之名義，向丙○○佯稱：伊為乙○○○、甲○○之外甥，
    乙○○○要將原價7,000萬元之基水新公司、新泉公司以3,7
    50萬元之優惠價格出售給伊，但須由伊親自參與經營，才有
    此優惠價額，因伊所代表之「弘偉法商中心」之前幫乙○○○處理買賣公司之糾紛，乙○○○需補償「弘偉法商中心」
    750萬元，「弘偉法商中心」對乙○○○有750萬元之債權，
    因伊在「弘偉法商中心」累積股權有980萬元，故以在「弘
    偉法商中心」累積股權之中之680萬元加上伊處理乙○○○
    前開買賣糾紛，「弘偉法商中心」應支付給伊之70萬元，共
    計750萬元，而以此交換「弘偉法商中心」對乙○○○之債
    權750萬元，伊取得「弘偉法商中心」對乙○○○之債權750
    萬元後，再以此債權作為向乙○○○購買前開2公司之部分
    價金，丙○○得以每股150萬元之優惠價格認購2股，伊則以
    對乙○○○之前開債權750萬中之450萬元取得3股，餘300萬
    元則當作承受後公司之借款等語，致丙○○陷於錯誤，誤信
    丁○○確有該債權得以充當合夥資金。嗣丁○○攜帶其擬具
    之基水新公司、新泉公司募股營運企劃書，於91年2月5日，
    至丙○○位於臺北市○○區○○路住處，雙方簽立認股同意
    書及認股協議書，由丙○○認購2股共計300萬元，並簽發面
    額60萬元付款人陽信商業銀行景美分行支票（票號AA000000
    0）1紙交付丁○○，以支付認股前金，並同意丁○○得以對
    乙○○○前開750萬元中之450萬元充當丁○○取得3股之股
    金，且承認丁○○對乙○○○所餘300萬元之債權，轉為丁○○對新公司之借款債權，又同意由丁○○出任總經理一職
    ，其餘股份再由丁○○向他人募股。於91年2月16日由丁○○以其自己名義，及以丙○○代理人之名義，與乙○○○簽
    立廠房買賣契約協議書(一)，上載明買賣總價金為3,000萬元
    ，並在協議書括號補充「雙方仲介酬金：乙方（即乙○○○
    ）支付NT：0元給臺北弘偉」、「另其臺北弘偉原代雙方委
    辦之25％酬金，由甲方（買方）自行商議支付弘偉」，使乙○○○無從察覺有丁○○向丙○○謊稱乙○○○需支付「弘
    偉法商中心」750萬元之事實，乙○○○即不疑有他，簽訂
    契約，並由丁○○於91年2月19日匯款50萬元至基水新公司
    於臺灣銀行開立之帳號000000000000號帳戶內，以支付訂
    約金，由乙○○○收受。嗣丁○○於91年2月25日至丙○○
    位於臺北市○○區○○路住處，除要求丙○○補簽丁○○前
    於91年2月16日與乙○○○所簽立之廠房買賣契約協議書(一)
    外，並向丙○○佯稱「台北弘偉原代雙方委辦之25％酬金，
    由甲方自行商議支付弘偉」之記載，與丙○○無關，係丁○○與乙○○○之間的事云云，以取信丙○○，丙○○信之，
    而於該協議書上簽名，另丁○○又稱無法覓得他人認購其餘
    股份，乃使丙○○再簽立協議約定書，約定將基水新公司及
    新泉公司股份分20股，依前開丙○○認購2股、丁○○認購3
    股之原比例，由丙○○認購8股，丁○○認購12股，並由丙○○擔任基水新、新泉公司董事長、丁○○擔任總經理一職
    。於91年3月5日，丁○○邀同丙○○、乙○○○在臺北火車
    站附近之新光大樓某餐廳內，由丙○○以買方代表之身分與
    乙○○○簽立工廠房地買賣特約協議書(二)，及不動產買賣契
    約書，丙○○並簽發面額100萬元之付款人陽信商業銀行景
    美分行支票（票號AA0000000）1紙交付給乙○○○，而購買
    基水新、新泉公司。丙○○與乙○○○簽約完成後，丁○○
    與丙○○共同簽立基水新、新泉公司「股東共同協定規章」
    ，並決議前開乙○○○補償「弘偉法商中心」750萬元中之
    300萬元為為丁○○借給基水新公司之債務，再次確認丁○○對基水新公司取得300萬元之債權。嗣後丙○○再依上述
    工廠房地買賣特約協議書(二)之約定，先後簽發票載發票日91
    年3月12日付款人陽信商業銀行景美分行面額200萬元支票（
    票號AA0000000）1紙、票載發票日91年3月21日付款人陽信
    商業銀行景美分行面額300萬元支票（票號AA0000000）1紙
    交予丁○○收執，作為上開工廠房地買賣特約協議書(二)中所
    載支付第二期款即920萬元中價款，丁○○即於91年3月26日
    ，匯款460萬元給乙○○○。之後丙○○再簽發票載發票日
    91年7月31日面額50萬元付款人臺灣土地銀行蘇澳分行支票
    （票號BFB0000000）1紙交付乙○○○作為買賣價金之一部
    。之後於91年5月22日，(一)由新泉公司原股東乙○○○將其
    出資額175萬元轉讓給丁○○指定且不知情之人陳詩璇，其
    餘原新泉公司之股東方劉秀枝、方錦聰、方林金雀分別轉讓
    120萬元、15萬元、15萬元，共轉讓股東出資額150萬元給丙○○；(二)由基水新公司原股東乙○○○將其出資額325萬元
    轉讓給丙○○，其餘原基水新股東方劉秀枝、方錦聰、方林
    金雀則分別轉讓250萬元、37萬5千元、37萬5千元共計325萬
    元之股東出資額給丁○○指定且不知情之人陳詩璇，並登記
    丙○○為董事。事後丙○○向乙○○○詢問始知乙○○○原
    本即欲以3,000萬元出售基水新公司及新泉公司，並無所謂
    之優惠價，亦無限定須由丁○○參與經營才有此價格。丁○○以虛偽之乙○○○應補償「弘偉法商中心」750萬元之債
    權與丙○○合夥購買基水新、新泉公司股權，以其中450萬
    元之虛偽債權取得新泉公司之原股東乙○○○之股東出資額
    175萬元，及基水新公司原股東方劉秀枝、方錦聰、方林金
    雀股東出資額共計325萬元，復以其中虛偽之債權300萬元詐
    騙取得對基水新公司之借款債權300萬元等不法利益。
二、案經丙○○訴請臺灣宜蘭地方法院檢察署檢察官偵查起訴。
    理  由
甲、被告被訴詐欺丙○○部分：
一、訊據被告丁○○固坦承與告訴人丙○○共同合資向乙○○○
    購買基水新、新泉公司股權，並與告訴人先簽訂認股同意書
    、認股協議書，於91年2月16日代表告訴人與乙○○○簽立
    廠房買賣契約協議書(一)，於91年2月25日與告訴人簽訂協議
    約定書，再於91年3月5日與告訴人一同與乙○○○簽訂工廠
    房地買賣特約協議書(二)，另告訴人先後交付伊面額60萬元、
    200萬元、300支票元情不諱，惟矢口否認有詐欺得利犯行，
    並辯稱：伊出資的來源有二項，一是委辦的仲介費用，是丙○○委託辦理基水新及新泉公司買賣及之後的招商費用、銀
    行貸款部分，房地產移轉，委辦費用依照伊跟丙○○的慣例
    是百分之25，丙○○要給750萬元的委辦費用；另外的出資
    額是用陳詩璇在內壢的土地貸款6百萬元，關於750萬元部分
    ，丙○○不用給伊錢，直接給股份就好，而91年1月18日之
    同意預定書是伊自己寫的，但這是伊跟弘偉的部分，與丙○○沒有關係，伊在弘偉公司累積的股權有980萬元，伊要從
    其中拿出680萬元，因為基水新如果仲介成功，則欠弘偉750
    萬元的仲介費用，伊就用弘偉680萬元換基水新750萬元，之
    後因為改由伊仲介，所以基水新公司就沒有欠弘偉仲介費，
    後來伊介紹丙○○來買，所以就跟弘偉公司沒有關係，於91
    年2月3日先拿認股同意書給丙○○簽，2月5日再拿募股營運
    企劃書去給丙○○，於2月16日受丙○○委託與乙○○○有
    簽廠房買賣契約協議書(一)，91年2月25日再與丙○○簽立協
    議約定書，91年3月5日正式簽訂工廠房地買賣特約協議書(二)
    云云（參見本院卷(一)第24頁準備程序筆錄）。經查：
  (一)被告自承並無其所稱「弘偉法商中心」之設立登記，而被告
    於91年2月5日以前，向告訴人提出91年1月18日同意預定書
    （參見91年度偵字第2656號卷第13頁）、91年1月22日預定
    買賣契約協議書（參見91年度偵字第2656號卷第11頁），邀
    集告訴人共同合資購買基水新、新泉公司股權，於91年2月5
    日向告訴人提出募股營運企劃書（參見93年度偵續字第17號
    卷第31至37頁），及與告訴人簽訂認股同意書、認股協議書
    （參見91年度偵字第2656號卷第16頁正背面），將基水新、
    新泉股份分為10股，由被告認股3股、告訴人認股2股，每股
    150萬元，並承擔基水新、新泉公司債務1,500萬元，告訴人
    再於91年2月25日於被告代表其與乙○○○簽訂之廠房買賣
    契約協議書(一)上補簽名（參見91年度偵字第2656號卷第18頁
    背面）、及因其餘股份無人認股，被告與告訴人同時另簽立
    協議約定書（參見91年度偵字第2656號卷第18頁），協議將
    基水新、新泉公司股份分為20股，依原認購比例，由被告認
    購12股、告訴人認購8股，再於91年3月5日告訴人與乙○○○簽訂工廠房地買賣特約協議書(二)等情，業據告訴人於偵訊
    及本院審理中先後證述在卷（參見93年度偵續字第17號卷第
    86頁93年5月17日偵訊筆錄、本院卷(一)第95至108頁96年7月
    18日審判筆錄）。
  (二)依91年1月18日被告書立之同意預定書內容記載：「本人同
    意以原『弘偉』累積股權980萬元中之680萬元，互換『弘偉
    』在『基水新有限公司』25％中之750萬元權利金，以利參
    與其新公司之實際經營權（扣除本件原70萬元盈餘）」，並
    佐以告訴人於偵查及審理中證述，被告於提出該同意預定書
    時，並向告訴人表明前因處理基水新公司、新泉公司買賣事
    宜，被告所稱之「弘偉法商中心」對乙○○○有750萬元之
    仲介債權等情。惟此部分乙○○○、甲○○於審理中均一致
    否認有該筆債權之存在（參見本院卷(一)第133頁96年8月8日
    審判筆錄、本院卷(二)第5頁96年9月17日審判筆錄）。且就乙○○○前於91年1月19日與案外人梁銀相簽訂之預定買賣契
    約協議（參見93年度偵續字第17號卷第123頁），亦無支付
    被告仲介費用750萬元之約定。被告於審理中，雖否認有提
    出該同意預定書予告訴人，而辯稱該預定同意書係其與「弘
    偉法商中心」之關係云云。但依被告提出與乙○○○之91年
    1月22日預定買賣契約協議書，記載「(一)總括買賣總價金：
    新台幣（下同）參仟柒佰伍拾萬元正。（含主約＝3,000萬
    及原補償弘偉25％＝750萬元）」、「（91.02.05 ）預約金
    NT：600萬元（150萬元及抵銷弘偉450萬元）（逾期者：本
    約議定之承受優惠價無效）」、「（91.02.20）正式訂約：
    分期二個月支票計NT：670萬元。（分期票370萬元及向弘偉
    借300萬元抵銷）」、「本約承受優惠價，須乙方之甥丁○○親參經營，始可生效」等內容，及被告與告訴人於91年2
    月5日簽訂之認股協議書記載：「甲方（即告訴人）：願預
    先支付認股前金，新台幣陸拾萬元。乙方（即被告）：亦須
    將原弘偉25％權利金（即750萬元）之其中450萬元自即日起
    轉移予雙方之新公司，充當為乙方（Ａ）參股份之股金。另
    餘300萬元暫借予新公司，充當抵付本件承購金之用，嗣後
    再以清償之。」，及被告於91年2月5日提出之募股營運企劃
    書中「廠房讓渡協議紀錄表＝（91.02.05前訂約有效）」，
    其中記載：「原弘偉25％本票中：扣弘偉（Ａ：3股）＝450
    萬元轉抵銷）」、「原弘偉25％本票中：向弘偉借300萬元
    轉抵銷」等字樣，上開預定買賣契約協議書、認股協議書、
    營運企劃書3文件中內容，均有記載被告以對「弘偉法商中
    心」之權利金750萬元，充作本件買賣之資金，其中450萬元
    作為認股金，其餘300萬元作為對新公司之債權。佐以前開
    同意預定書之內容，明確載明被告以對於「弘偉法商中心」
    之累積股權，互換「弘偉法商中心」對於基水新、新泉公司
    有750萬元權利金之文字，前後文件內容所載，顯示被告係
    以其對於「弘偉法商中心」之累積股權，互換「弘偉法商中
    心」對於基水新、新泉公司750萬元債權，告訴人指訴被告
    於91年2月5日前提出同意預定書取信被告，及謊稱以在「弘
    偉法商中心」累積股權之中之680萬元加上處理乙○○○前
    開買賣糾紛，「弘偉法商中心」應支付給之70萬元，共計75
    0萬元交換「弘偉法商中心」對乙○○○應補償之債權750萬
    元，再以取得「弘偉法商中心」對乙○○○之應補償「弘偉
    法商中心」之債權750萬元後，以此債權中之450萬元認購3
    股，餘300萬元則當作承受後公司之借款等語，應可採信。
  (三)本件買賣關於基水新、新泉公司出售價格，乙○○○於本院
    審理中證稱：本來是7,000萬元，後來因為先生身體愈來愈
    不好，伊想可以賣掉就好，所以後來以3,000萬元要賣掉等
    語（參見本院卷第131頁96年8月8日審判筆錄），依丁○○
    與乙○○○91年1月22日預定買賣契約協議書記載：「原價
    7,000萬元今協議另刪改議價如下」、「(一)總括買賣總價金
    ：新台幣（下同）參仟柒佰伍拾萬元正。（含主約＝3,000
    萬及原補償弘偉25％＝750萬元）」、「本約承受優惠價，
    須乙方之甥丁○○親參經營，始可生效」等內容，就預定買
    賣契約協議書此部分之內容記載，乙○○○證稱：「我有問
    被告，被告說不關我的事，我只知道要賣三千萬元。我委託
    他的時候，就有看過這份契約書，但關於這個內容我沒有問
    他，因為我是賣清的，所以他賣得更高，就由被告拿去。」
    （參見本院卷第132頁96年8月8日審判筆錄），是被告利用
    乙○○○急欲以3,000萬元出售基水新、新泉公司，只關心
    買賣價格3,000萬元，而未詳閱協議書內容之心態，於協議
    書上加註與乙○○○無關之補償「弘偉法商中心」750萬元
    ，與須由被告經自參與經營始得享有此優惠價格等字樣，再
    憑此協議書提示告訴人，使告訴人誤信「弘偉法商中心」對
    乙○○○有750萬元之債權，及本件買賣價格優惠之原因之
    一為被告須親自參與公司之經營，而認機不可失，願意投注
    合夥資金。而被告於91年2月16日在乙○○○簽訂之廠房買
    賣契約協議書(一)記載：「概括買賣總價金：新台幣（下同）
    參仟萬元正。（本件雙方仲介酬金：乙方負責支付NT：0元
    予台北弘偉。）、（另其台北弘偉原代雙方委辦25％酬金，
    由甲（買）方自行商議支付弘偉）」，於該協議書中則隻字
    未提及被告所稱「弘偉法商中心」對於乙○○○有750萬元
    債權，則乙○○○自無從發現異狀，而事後被告將此協議書
    交由告訴人補行簽名時，經告訴人詢問上開記載何意，被告
    稱與告訴人無關，這是他與甲○○之間的事情云云，有告訴
    人證述綦詳（參見本院卷第99頁96年7月18日審判筆錄）。
    是被告於91年2月16日與乙○○○簽約時，買賣價金記載3,0
    00萬元，此與乙○○○所欲出售之價格相符，且仲介酬金載
    明係由買方支付，乙○○○自不疑有他，簽約後被告再持該
    協議書由告訴人簽名確認時，被告本身亦為該為協議書所載
    買方（甲方）之一，復告知告訴人仲介酬金係伊與賣方之間
    事項，致使告訴人陷於錯誤，被告顯係利用其個別與乙○○○、告訴人商議買賣機會，利用文字技巧致使告訴人陷於錯
    誤，並於簽訂廠房買賣契約協議書(一)後，於91年3月5日在工
    廠房地買賣特約協議書(二)上擬具：「概括買賣總價金：新台
    幣（下同）參仟萬元正。（本件雙方仲介酬金：乙方負責支
    付NT：0元予台北弘偉。）、（另其台北弘偉原代雙方委辦
    25％酬金，由甲（買）方自行商議支付予弘偉指定人）」相
    類似文字，致告訴人陷於錯誤而與乙○○○簽署該文件。
  (四)告訴人於本件買賣中支付價金情形，告訴人先後：(1)於91年
    2月5日簽發面額60萬元付款人陽信商業銀行景美分行支票（
    票號AA0000000）1紙交付被告；(2)於91年3月5日簽發面額10
    0萬元之陽信商業銀行景美分行支票（票號AA0000000）交付
    給乙○○○；(3)簽發票載發票日91年3月12日付款人陽信商
    業銀行景美分行面額200萬元支票（票號AA0000000）1紙、
    票載發票日91年3月21日付款人陽信商業銀行景美分行面額
    300萬元支票（票號AA0000000）1紙交付被告；(4)簽發票載
    發票日91年7月31日面額50萬元付款人臺灣土地銀行蘇澳分
    行支票（票號BFB0000000）1紙交付乙○○○等情，此據告
    訴人指訴在卷，被告於91年2月3日認股同意書上記載收受票
    號AA0000000之簽收資料、及上開票號AA0000000、AA000000
    0支票影本、票號BFB0000000支票存根影本在卷可稽（參見
    91年度偵字第2656號卷第16頁、93年度偵續字第17 號卷第
    171、174、175頁）。另乙○○○實際收受買賣價金部分，
    被告於(1)91年2月19日匯款50萬元至基水新公司於臺灣銀行
    開立之帳號000000000000號帳戶內；(2)91年3月26 日匯款
    460萬元至基水新公司上開臺灣銀行帳戶（參見93年度偵續
    字第17號卷第570頁）。則綜合上述告訴人與乙○○○之資
    金流動情形，除告訴人親自交付乙○○○之買賣價金外（上
    述面額100萬元陽信商業銀行景美分行支票、50萬元臺灣土
    地銀行蘇澳分行支票），告訴人所交付被告之買賣價金，其
    中：(1)告訴人於91年2月5日交付被告面額60萬元支票，被告
    於91年2月19日將其中50萬元匯款予乙○○○；(2)告訴人交
    付被告之票載發票日91年3月12日面額200萬元、票載發票日
    91年3月21日300萬元支票，被告於93年3月26日將其中460萬
    元匯款予乙○○○。是本件買賣中，賣方乙○○○所獲得之
    買賣價金，均係由告訴人所提出，而被告並未實際支付任何
    金錢。
  (五)被告雖辯稱因仲介本件交易，告訴人需支付750萬元仲介酬
    金一節，此為告訴人堅詞否認，而被告與告訴人就此部分是
    否簽訂書面契約，被告答稱並無簽立委託書（參見本院卷第
    25頁96年3月27日準備程序筆錄）。被告雖另提大立律師事
    務所91年4月26日函文（參見本院卷(一)第74頁），該函文受
    文者為基水新、新泉公司，副本收受者為告訴人，函文說明
    欄記載：「一、本律師係依當事人丙○○先生委任之意旨代
    為函達。」、「二、茲據當事人委稱：『本人於民國（下同
    ）九十一年三月五日經台北弘偉公司介紹，以新台幣參仟萬
    元（仲介費由本人另付）向乙○○○承購其右兩公司位於宜
    蘭縣蘇澳鎮○○路二十至二十四號之房地‧‧‧。」，主張
    告訴人確有約定仲介費用。但依證人吳慶隆律師到庭結證稱
    ：該函文是是丁○○事先傳真1份內容給伊，因為丁○○不
    是律師，需要律師發文，徵詢伊的法律意見後，丁○○請伊
    照傳真的內容繕打後再發文，如果照函件文義來講，丙○○
    是當事人，但伊確定是和丁○○聯絡，並且確認函件內容，
    至於丙○○有無確認此份函件，伊已經忘記，而伊接觸本案
    最早是91年4月25日，之前都沒有接觸過，後來才知道他們
    之間有糾紛等語（參見本院卷第161、162、167頁96年8月27
    日審判筆錄）。依吳慶隆律師上開證述，吳慶隆律師於91年
    4月25日始接觸本案，關於本件告訴人、被告與乙○○○磋
    商、簽約購買基水新、新泉公司股權事宜並未親身參與，且
    前開函文係被告擬具內容後委託吳慶隆律師所發，亦與告訴
    人無關，是被告舉該函文上仲介費由告訴人負擔字樣，遽論
    告訴人與被告關於本件買賣有約定仲介費用，要屬無據。
  (六)乙○○○收受部分買賣價金後，依約將基水新、新泉公司股
    權移轉予告訴人與被告指定之人，有新泉公司董事、監察人
    名單及股東出資額轉讓同意書（參見93年度偵續字第17號卷
    第166、167頁）、基水新公司董事、監察人名單及股東出資
    額轉讓同意書（參見93年度偵續字第167、168頁）。而被告
    與告訴人於91年3月5日簽訂之股東共同協定規章並決議被告
    對於基水新、新泉公司有300萬元債權（參見91年度偵字第
    2656號卷第130至133頁），被告竟據此而以92年度羅簡字第
    87號、92年度簡上字第32號民事訴訟對基水新公司訴請給付
    借款（參見93年度偵續字第17號卷第529至543頁）。綜據上
    述，被告於本件買賣之中，初以虛構之債權取信告訴人以成
    立合夥關係，並利用契約文字技巧與乙○○○簽訂買賣契約
    ，其中出賣人乙○○○自被告處取得之買賣價金均係告訴人
    所給付，是被告於本件買賣過程中，並未實際出資，但卻以
    此取得基水新、新泉公司股權，被告施用詐術致使告訴人陷
    於錯誤，而取得基水新、新泉公司股權之利益，被告前開所
    辯，顯係飾卸之詞，不足採信，本件事證明確，被告詐欺得
    利犯行至為灼然，應依法論科。
二、被告行為後，刑法業於94年2月2日修正公布，於95年7月1日
    施行。依修正後之刑法第2條第1項規定「行為後法律有變更
    者，適用行為時之法律。但行為後之法律有利於行為人者，
    適用最有利於行為人之法律」。該條係規範行為後法律變更
    所生新舊法比較適用之準據法，其本身無關行為可罰性要件
    之變更，是於刑法修正施行後，應適用該條之規定，為「從
    舊從新」之比較。又該條所稱「法律有變更」，指行為時與
    裁判時之刑罰法律，關於刑罰權規範事項（特別指刑罰權形
    成規範、成罪規範、科刑規範）互有不同內容之規範而言。
    再於比較時應就罪刑有關之共犯、未遂犯、想像競合犯、牽
    連犯、連續犯、結合犯以及累犯加重、自首減輕暨其他法定
    加減原因（如身分加減）與加減比例等一切情形，本於統一
    性及整體性原則，綜其全部罪刑之結果而為比較。而刑法第
    339條第2項定有罰金刑，而罰金刑之下限，依修正前刑法第
    33條第5款規定：「主刑之種類如左：五、罰金，一元以上
    。」換算成新台幣為3元，修正後刑法第33第5款規定為：「
    主刑之種類如下：五、罰金，新台幣一千元以上，以百元計
    算之。」是依修正後刑法第33條第5款規定，就罰金刑之下
    限有所提高，新修正之刑法並未較有利於被告，爰適用修正
    前之刑法。
三、核被告所為，係犯刑法第339條第2項詐欺得利罪。被告以虛
    偽債權詐騙告訴人合夥購買基水新、新泉公司股權，其先後
    持同意預定書、預定買賣協議書、認股同意書、認股協議書
    、廠房買賣契約協議書(一)、工廠房地買賣特約協議書(二)、不
    動產買賣契約書、股東共同協定規章、決議紀錄等文件予告
    訴人，係基於同一詐欺得利之目的，而利用同一犯罪機會接
    續為之，為接續犯。爰審酌被告並無實際出資意願，利用他
    人不諳買賣程序之機會，於相關文件上使用文字技巧，致使
    他人陷於錯誤而參與合夥，藉由他人之資金塑造共同出資之
    假象，以牟取基水新、新泉公司之股權，依其犯罪之動機、
    目的、手段、被害人所受之損失，及被告犯罪猶飾詞卸責，
    毫無悔意等一切情狀，量處如主文所示之刑，以示懲儆。
乙、被告被訴詐欺乙○○○部分：
一、公訴意旨另以：被告其明知自己無出資購買之意願，以前述
    「弘偉發商中心」對乙○○○有750萬元虛偽債權詐騙告訴
    人參與合夥，致使基水新、新泉公司股東乙○○○、方劉秀
    枝、方錦聰、方林金雀陷於錯誤，誤認被告有實際出資與告
    訴人共同購買基水新、新泉公司之意願，而同意將基水新、
    新泉公司股權轉讓與被告指定之人即案外人陳詩璇，被告於
    取得基水新、新泉公司股權後，復未依買賣契約承受基水新
    、新泉公司之貸款1,480萬元，以充作購買公司價金之一部
    ，因認被告此部分亦涉有詐欺得利犯行。
二、公訴人認被告此部分涉有上揭犯罪，無非係以被告虛構債權
    與告訴人成立合夥關係，而取得基水新、新泉公司股權，及
    告訴人與乙○○○於91年3月5日簽訂之工廠房地買賣特約協
    議書(二)，就約定付款辦法記載：「第三期款自即日起本件廠
    房亦須交由甲方正式經營管理，乙方（即乙○○○）原信貸
    1,480萬元由甲方承受，其款項即當為（抵銷）本期價金，
    甲方亦須始代付其銀息。」。詎乙○○○、方錦聰、方劉秀
    枝竟先後遭第一商業銀行以本院92年度羅促字第4404號支付
    命令請求給付600萬元、彰化商業銀行以本院92年度訴字第
    175號訴訟請求給付3,143,288元、臺灣土地銀行以本院92年
    度訴字第184號訴訟請求給付500萬元（參見93年度偵續字第
    第17號卷第443至445頁）為主要論據。
三、按犯罪事實應依證據認定之，無證據不得認定其犯罪事實，
    刑事訴訟法第154條第2項定有明文。又按刑法詐欺得利罪之
    成立，以行為人意圖為自己或第三人得財產上不法之利益，
    以詐術使人陷於錯誤而為財產之處分為其要件，其中所謂詐
    術，必須被詐欺人因其詐術而陷於錯誤，若其使用方法，不
    能認為詐術，亦不致使人陷於錯誤即不構成該罪。
四、經查：被告前向告訴人謊稱「弘偉法商中心」對乙○○○有
    750萬元之債權，因伊在「弘偉法商中心」累積股權有980萬
    元，故以在「弘偉法商中心」累積股權之中之680萬元加上
    伊處理乙○○○前開買賣糾紛，「弘偉法商中心」應支付給
    伊之70萬元，共計750萬元交換「弘偉法商中心」對乙○○○應補償之債權750萬元，伊取得「弘偉法商中心」對乙○○○之應補償「弘偉法商中心」之債權750萬元後，再以此
    債權作為向乙○○○購買基水新、新泉公司之部分價金，致
    使告訴人陷於錯誤而參與合夥購買基水新、新泉公司事宜，
    已如前述。而據乙○○○於本院審理中證稱：「（你當時要
    賣這二家公司的價金？）本來是七千萬元，後來我先生身體
    愈來愈不好，我想可以賣掉就好，所以後來我以三千萬元要
    賣掉。」、「（91年1月22日之預定買賣契約協議書上面記
    載，『補償弘偉法商中心百分之二十五』是何意？）我有問
    被告，被告說不關我的事，我只知道要賣三千萬元。我委託
    他的時候，就有看過這份契約書，但關於這個內容我沒有問
    他，因為我是賣清的，所以他賣得更高，就由被告拿去。」
    、「（為何91年3月5日契約書上面只有丙○○的名字？）我
    不清楚他們二人之間的關係，我只知道買賣的事情是他們二
    人來跟我談。」、「（是否知道基水新公司及新泉公司是賣
    給丙○○一個人，或是賣給丙○○及丁○○？）我不清楚他
    們的關係，但他們二人都曾說要找股東。」（參見本院卷第
    131、132、137、140、141頁96年8月8日審判筆錄），依乙○○○上開證述，乙○○○主觀上急欲將基水新、新泉公司
    出售他人以獲取價金，對於買賣契約所載之買受人究係何人
    ，乙○○○就此部分並不在意，而依乙○○○於91年3月5日
    簽訂之工廠房地買賣特約協議書(二)、不動產買賣契約書，買
    受人部分欄部分均記載係告訴人1人。而於簽約後，被告亦
    依工廠房地買賣特約協議書(二)以告訴人所支付之金錢，給付
    分期價金予乙○○○，乙○○○於取得價金後，基水新、新
    泉公司原股東乙○○○、方劉秀枝、方錦聰、方林金雀始將
    公司部分股權依約移轉。再前述本院92年度羅促字第4404號
    支付命令、92年度訴字第175號訴訟、92年度訴字第184號訴
    訟等事件中，告訴人亦為連帶債務人之一，顯見告訴人亦依
    約承擔乙○○○之債務。則乙○○○於本件買賣中，其主觀
    上尚難有何陷於錯誤之情事，就被告此部分之行為，即難以
    詐欺得利罪相繩。此外，復查無其他積極證據，足認被告確
    有公訴人所指此部分之詐欺得利犯行，惟公訴意旨認被告此
    部分之犯行與前揭論罪科刑部分，係基於一詐欺得利之犯意
    為之，為實質上一罪之關係，爰不另為無罪之諭知，附此敘
    明。
據上論斷，應依刑事訴訟法第299條第1項前段，刑法第2條第1項
前段、第339條第1項、第2項，刑法施行法第1條之1，判決如主
文。
本案經檢察官賴淑萍到庭執行職務
中　　華　　民　　國　　96　　年　　10　　月　　8 　　日
                  刑事第四庭  審判長法  官  謝佩玲
                              　　　法　官  蘇錦秀
                              　　　法　官  辜漢忠
以上正本證明與原本無異。
如不服本判決應於收受本判決後10日內向本院提出上訴書狀，並
應敘述具體理由。若未敘述理由者，應於上訴期間屆滿後20日內
向本院補提理由書狀(均須按他造當事人之人數附繕本)。
                                    書記官  許麗汝
中　　華　　民　　國　　96　　年　　10　　月　　9 　　日
附錄本案論罪科刑法條全文：
刑法第339條第1項、第2項
意圖為自己或第三人不法之所有，以詐術使人將本人或第三人之物交付者
，處 5 年以下有期徒刑、拘役或科或併科1千元以下罰金。
以前項方法得財產上不法之利益或使第三人得之者，亦同。
前二項之未遂犯罰之。
